最高法院民事判決　　　　　　九十六年度台上字第二四一八號
上　訴　人　甲 ○ ○
訴訟代理人　蔡 鴻 杰律師
被 上訴 人　皇佳化學製藥股份有限公司
法定代理人　戊 ○ ○
被 上訴 人　乙○○○
　　　　　　丙 ○ ○
　　　　　　丁 ○ ○
上列當事人間請求返還不當得利等事件，上訴人對於中華民國九
十六年四月三十日台灣高等法院高雄分院第二審更審判決（九十
三年度上更(一)字第二三號），提起上訴，本院判決如下：
　　主　文
原判決廢棄，發回台灣高等法院高雄分院。
　　理　由
本件上訴人主張：被上訴人皇佳化學製藥股份有限公司（下稱皇
佳公司）、乙○○○及其餘被上訴人丙○○、丁○○與第一審共
同被告周美利勇（於民國九十三年一月十四日死亡，經本院以九
十五年度台職字第二五號裁定由丙○○及丁○○為周美利勇之承
受訴訟人並續行訴訟）暨乙○○○之被繼承人周石鵬（下稱皇佳
公司等三人），於七十四年間與訴外人王奇峰約定互開支票交換
使用，並將利息定為月息百分之二。乙○○○依約簽發發票日分
別為七十四年五月二十五日、同年六月十六日、八月三十日、九
月二十七日、十月二十五日、十月二十五日、十月三十日，面額
依序為新台幣（下同）五十萬元、二十萬元、十萬元、二十萬元
、十萬元、十萬元、二十萬元之支票七紙；周石鵬簽發發票日分
別為七十四年七月三十日、同年八月二十八日、八月三十日，面
額依序為十萬元、十五萬元、十萬元之支票三紙（連同乙○○○
前開簽發之支票七紙，下稱系爭支票），由皇佳公司背書後，與
王奇峰簽發同額之支票十紙交換使用。嗣王奇峰簽發之支票均已
兌現，惟系爭支票卻均遭退票。皇佳公司等三人自應連帶對王奇
峰負債務不履行之損害賠償責任，並自退票日起按月支付百分之
二之遲延利息；或依不當得利之法律關係，返還所受利益於王奇
峰。伊於八十四年三月十日自王奇峰受讓上開債權，並將債權讓
與通知被上訴人等情，爰依債務不履行或不當得利之法律關係，
求為命皇佳公司及乙○○○連帶給付一百四十萬元；被上訴人連
帶給付三十五萬元，並均自七十四年十一月二十九日起，按年息
百分之二十計付利息之判決。
被上訴人則以：皇佳公司等三人並未與訴外人王奇峰約定互開支
票交換使用，雙方僅有票據關係，且王奇峰之票據上權利已罹於
時效而消滅，伊自得拒絕給付。況上訴人並未舉證證明王奇峰曾
簽發支票交予皇佳公司使用，且已兌現。縱認伊受有不當利益，
應負返還之責，上訴人請求按週年利率百分之二十計算利息，亦
有未合，且超過五年之利息請求，已罹於時效而消滅等語，資為
抗辯。
原審維持第一審所為上訴人敗訴之判決，駁回其上訴，係以：上
訴人主張皇佳公司等三人與訴外人王奇峰約定互開支票交換使用
之事實，固據其提出系爭支票及退票理由單、協議書、授權同意
書、債權讓與書及備忘便條為證。然查系爭支票及退票理由單並
不能證明皇佳公司等三人與王奇峰間有互換支票使用之約定，而
僅由王奇峰一人具名之上開協議書，形式上原不足以為王奇峰與
何人達成協議之證明，且其協議之對象為訴外人周楊辰子，皇佳
公司等三人無一人參與，復未載明所稱票據發票日、票面金額或
票號等足供辨別之資料，該協議書縱為真正，亦難認係為系爭支
票所成立之協議。況協議書上所載周楊辰子之土地，有於七十四
年七月二日即為第三人設定抵押者，亦有於同年月二十九日遭查
封者，衡情周楊辰子未依協議書履行，王奇峰亦無再依該協議書
使自已簽發之支票兌現之理，且上訴人迄未提出確經皇佳公司等
三人提示兌現之證明，故不得僅憑協議書認定王奇峰與皇佳公司
等三人間曾有互換支票使用之約定，或王奇峰已履行換票契約而
取得對皇佳公司等三人之債權。另授權同意書雖可證明第一審共
同被告周美利勇及訴外人周陳珠、周楊辰子等人對王奇峰負有票
據債務，但未載明支票發票人及金額等，連同僅記載王奇峰將其
對皇佳公司、乙○○○、周美利勇、周石鵬等人所有債權讓與上
訴人等語之債權讓與書，及僅有「220-250萬」「利息15萬」「2
70萬」等字樣之備忘便條，均難證明王奇峰與皇佳公司等三人間
有互開支票交換使用之約定。至原審前審九十一年四月八日準備
程序筆錄原記載「主張兩造間是互相借票使用」一語，參以是日
被上訴人請求法院命上訴人列出王奇峰簽發交予被上訴人兌現之
支票明細，及其始終否認有換票使用之約定等情，應係打字錯誤
，且嗣已更正為「否認兩造間是互相借票使用」，自難執以謂被
上訴人自認皇佳公司等三人與王奇峰間有互開支票交換使用之約
定。周陳珠於台灣高雄地方法院九十年度訴字第二六九號請求清
償借款事件陳稱換票所負之七十萬元（原判決誤為七十五萬元）
債務，係屬業已清償之一百九十五萬元債務中之一部分，並不能
為上訴人有利之證明。至證人廖禹翔所為之證詞，由其證述債權
數額，較之以前在同一法院八十五年度訴字第二一四四號異議之
訴事件作證時僅稱總數，不僅詳細，且比上訴人之陳述更為明確
等情以觀，無非係與上訴人互為附和而為，不足採信。另上訴人
未釋明皇佳公司之商業帳簿有何關於換票約定或王奇峰簽發支票
之記載，即憑臆測之詞認該文書有相關之記載，而據以謂有換票
使用之約定，不足採取。況依商業會計法第三十八條第二項之規
定，若未經扣案，縱被上訴人曾於八十六年間提出會計帳冊，亦
無強令繼續保存之理。且上訴人未具體陳明皇佳公司有何未結會
計事項，所謂不受保存十年之限制，殊難謂當。依上訴人聲請向
華南銀行東苓分行調取王奇峰七十四年間之支票交易明細，並無
與系爭支票相對應之票據資料。而觀之系爭支票所載發票日，皇
佳公司等三人與王奇峰既係於七十四年五月至十月間換票使用，
則上訴人主張王奇峰以換票前即七十四年一月二十五日簽發並於
同日兌領之面額五十萬元支票，與乙○○○於同年五月二十五日
簽發之面額五十萬元支票交換使用，顯與常情有違，自不足採。
況上訴人主張王奇峰簽發與系爭支票面額相同之十紙支票予皇佳
公司等三人互換使用，果為真實，何以調查結果僅有上開一紙支
票面額相同，而非十紙支票面額均同，益見上訴人之主張為不足
採。綜上所述，上訴人主張皇佳公司等三人與王奇峰間有互開支
票交換使用之約定，尚不足採，且系爭支票亦均已罹於時效，從
而上訴人本於債務不履行或不當得利之法律關係，請求皇佳公司
及乙○○○應連帶給付上訴人一百四十萬元；被上訴人應連帶給
付上訴人三十五萬元，並均自七十四年十一月二十九日起，按年
息百分之二十計付利息，即屬無據，不應准許等詞，為其判斷之
基礎。
惟查系爭支票中由被上訴人乙○○○簽發發票日分別為七十四年
八月三十日、同年九月二十七日、十月三十日，面額依序為十萬
元、二十萬元、二十萬元之支票三紙，及由訴外人周石鵬簽發發
票日分別為七十四年七月三十日、同年八月三十日，面額依序為
十萬元、十萬元之支票二紙，皇佳公司及乙○○○於原審已自承
與訴外人王奇峰交換使用（見一審卷一七一至一七三、九、一七
０頁之支票及退票理由單暨原審更字第三卷一九０頁背面、二四
一頁背面、三一四頁）。至系爭其餘五紙支票，上訴人則於原審
陳稱：該五紙支票係遠期支票，且為換票週轉現金使用，王奇峰
簽發之支票發票日均在上開五紙支票之前等語（原審更字第二卷
七一頁），並自王奇峰簽發且已兌領之支票中，指出面額相同及
發票日在前者，主張與系爭其餘五紙支票交換使用。由是以觀，
上訴人所謂皇佳公司等三人與王奇峰約定互開支票交換使用一節
，是否全不足採，非無再推求之餘地。乃原審疏未審酌及此，遽
以前揭理由，而認定皇佳公司等三人與王奇峰間並無互換支票使
用之約定，顯有未當。上訴論旨，指摘原判決不當，求予廢棄，
非無理由。
據上論結，本件上訴為有理由。依民事訴訟法第四百七十七條第
一項、第四百七十八條第二項，判決如主文。
中　　華　　民　　國　九十六　年　　十　　月　二十五　日
                      最高法院民事第四庭
                          審判長法官  許　朝　雄
                                法官  陳　淑　敏
                                法官  鄭　玉　山
                                法官  吳　麗　女
                                法官  黃　秀　得
      本件正本證明與原本無異
                                      書  記  官
中　　華　　民　　國　九十六　年　 十一 　月　　七　　日
                                                    Ａ
